臺灣嘉義地方法院民事判決　　　　　　　 95年度訴字第517號
原　　　告　甲○○
訴訟代理人　陳文彬律師
　　　　　　張志偉律師
被　　　告　乙○○
　　　　　　　　　　　　號
上列當事人間分割共有物事件，經中華民國96年4月2日言詞辯論
終結，本院判決如下：
    主  文
兩造共有坐落於嘉義縣水上外溪洲段第０四００之一地號、面積
六七八八平方公尺、地目旱之土地，應分割為附圖一所示：A部
分面積三三九四平方公尺，分歸原告取得；B部分面積三三九四
平方公尺，分歸被告取得。
訴訟費用由被告負擔二分之一，餘由原告負擔。
    事實及理由
壹、原告起訴主張：
一、兩造共有坐落於嘉義縣水上外溪洲段第0400-1地號、面積
    6788平方公尺、地目旱之土地 (下稱系爭土地)，原被告之
    應有部分各為二分之一。又系爭土地為農地，且無因物之使
    用目的不能分割之情形，亦無不能分割之約定，則各共有人
    得隨時請求分割共有物，兩造因無法達成協議分割，爰提起
    本訴請求分割。
二、按最高法院48年度台上字第1065號判例固認為「共有人於與
    其他共有人訂立共有物分割或分管之特約後，縱將其應有部
    分讓與第三人，其分割或分管契約，對於受讓人仍繼續存在
    」，就維持法律秩序之安定性而言，固有其必要，惟應有部
    分之受讓人若不知悉有分管契約，亦無可得而知之情形，受
    讓人仍受讓與人所訂分管契約之拘束，有使善意第三人受不
    測損害之虞，與憲法保障人民財產權之意旨有違，首開判例
    在此範圍內，嗣後應不再援用，有大法官釋字第349號解釋
    可茲參照。本案原告並非分管契約之當事人，自不受分管契
    約之拘束。
三、退一步言，倘鈞院認原告仍應受分管契約之拘束，按最高法
    院91年度台上字第1795號判決要旨表示：「各共有人在分割
    前之使用狀況，縱共有人間有分管之約定，除達成將來按分
    管部分為分割之合意外，法院為裁判分割，並不受其拘束。
    」，又按法院為裁判分割前，應顧及公平、當事人之聲明、
    應有部分之比例與實際是否相當、共有物之客觀情狀、性質
    、價格與經濟價值、共有利益、各共有人之主觀因素與使用
    現狀、利害關係等因素為綜合判斷。系爭土地由東側現有道
    路對外連通，本件原告所提分割方案，兩造分得臨路面積及
    土地經濟價值相當且已考量被告之鐵骨造房屋無須拆遷，此
    一分割方案較為公平。反觀被告所提分割方案，則將百分之
    九十五以上臨路土地由被告分得，土地經濟價值顯不相當，
    顯有不公之情形等語請求分割如附圖方案一所示，Ａ部分面
    積3394平方公尺，分歸原告甲○○取得；Ｂ部分面積3394
    平方公尺分歸被告乙○○取得。
貳、被告則抗辯：同意分割系爭土地，但不同意原告之分割方案
    ，系爭土地之前曾經分管，被告購買時即是購買目前所使用
    之西南半部，原告之前手則是使用東北半部，原告之前手林
    天佑於80年間，為通行至道路，還曾像法院訴請確認通行權
    ，當時因承辦法官勸諭和解，被告已同意讓原告之前手林天
    佑通行被告所分管之土地，並設置一條三公尺寬之道路，原
    告亦明知此情，原告當時即以較低之價格購得其現在使用之
    部分，使用多年之後，如今竟然得寸進尺，要求要分得面臨
    馬路之一半，實在欺人太甚，兩造應該按照80年間所和解之
    通行方案來分割，並提出如附圖二所示之分割方案。
參、法院判斷：
一、按各共有人得隨時請求分割共有物；共有物分割之方法，不
    能協議決定者，法院得因任何共有人之聲請，命為分配，民
    法第823條第1項、第824條第2項定有明文。又每宗耕地分割
    後每人所有面積未達0.25公頃者，不得分割，但有「因購置
    毗鄰耕地而與其耕地合併者，得為分割合併；同一所有權人
    之二宗以上毗鄰耕地，土地宗數未增加者，得為分割合併」
    、「本條例中華民國八十九年一月四日修正施行前之共有耕
    地，得分割為單獨所有。」情形者，不在此限，農業發展條
    例第1項第1款、第4款亦定有明文。本件系爭農地，共有人
    係在89年1月4日修正施行前即登記為共有一情，有土地登記
    謄本在卷可憑，復查無其他因物之使用目的不能分割之情形
    ，亦無不能分割之約定，揆諸前開法律規定，原告請求分割
    系爭土地，核屬有據，應予准許。
四、本院就分割方法，斟酌如次：
（一）系爭土地位於溪洲莊外側，土地東邊及北半邊緊鄰一條四
      米寬之道路，北邊不遠處並有東西向快速道路通過，附近
      均是稻田，繁榮程度中下，土地西邊及南邊緊鄰他人農田
      ，目前土地上有一間鐵皮屋為被告所有，並種植龍眼、火
      龍果，業據本院勘驗現場，製有勘驗筆錄可稽，並囑託嘉
      義縣水上地政事務所測量，製有複丈成果圖，在卷可稽。
（二）按「裁判分割共有物，屬形成判決，法院定共有物之分割
      方法，固應斟酌當事人之聲明、共有物之性質、經濟效用
      及全體共有人之利益等，而本其自由裁量權為公平合理之
      分配，但並不受當事人聲明、主張或分管約定之拘束。又
      法院裁判分割共有物，若係以原物分割，原則上應按其應
      有部分為分配，且該應有部分係以經登記者為準，如共有
      人中有不能按其應有部分受分配者，得以金錢補償之，民
      法第824條規定甚明。至共有人與他共有人之前手間，因
      分管位置利用價值不同，致分管面積有所差異，乃渠等間
      之債權契約，自不能拘束法院就現共有人間依其應有部分
      所為分割判決。」，最高法院93年台上字第1797號著有判
      決可參。本件被告雖抗辯：兩造間存有分管契約，並經法
      院和解及判決，兩造應按分管契約及和解契約所定使用情
      形分割云云，然均未舉證以實其說，而依被告所提出之本
      院80年度嘉簡字第78號和解筆錄及本院依職權所調閱本院
      80年度嘉簡字第78號及81年嘉簡字第238號民事卷宗觀之
      ，被告之前因系爭土地通行權及履行和解契約所生之訴訟
      ，其當事人均為原告土地之前手林天佑，而非原告，原告
      係於判決確定後方因買賣而取得系爭土地，是該等訴訟之
      和解筆錄及判決，本無拘束原告之效力，況且，分管契約
      依前揭最高法院裁判意旨，亦無拘束法院之效力，是本院
      自得按共有物之性質、經濟效用及全體共有人之利益等，
      本於裁量權而為公平合理之分配。經查，系爭土地，原告
      主張分割為如附圖方案一（嘉義縣水上地政事務所96年1
      月17日複丈成果圖）所示：將土地分成南北兩部分，北半
      邊Ａ部分面積3394平方公尺，分歸原告取得；南半邊Ｂ部
      分面積3394平方公尺分歸被告取得。被告則主張應分割為
      附圖方案二（即嘉義縣水上地政事務所96年2月14日複丈
      成果圖）所示，將將土地分成東西兩部分，西半部Ａ部分
      連同一條三米寬之對外聯絡道路，面積3394平方公尺，分
      歸原告取得；東半部Ｂ部分面積3394平方公尺分歸被告取
      得。原告所提如附圖方案一之分割方案，兩造分得臨路面
      積及土地經濟價值相當，且被告所建造之鐵骨造房屋亦坐
      落在其所分得之土地上，無須拆遷，此一分割方案對於兩
      造較為公平。反觀被告所提附圖方案二之分割方案，則將
      所有臨路土地均劃由被告分得，僅留有一條三米寬之土地
      供作聯絡道路，兩造所分得土地之經濟價值顯不相當，顯
      有不公之情形，況且，目前系爭土地上除了被告所建築之
      鐵皮屋外，其餘均種植龍眼及火龍果等果樹，並無特別之
      經濟或使用現狀考量，需將面臨馬路之土地全部分由被告
      取得，故難認被告所主張之分割方案為可採。
五、綜上所述，本院審酌系爭土地之條件、臨路狀況、使用現狀
    、整體利用之效益、共有人之利益、兩造所提之分割方案之
    優劣及兩造之意願等情，認以附圖方案一所示分割方案分割
    系爭土地，應屬可採，爰分割為如主文第一項所示。
六、按因共有物分割事件涉訟，由敗訴當事人負擔訴訟費用顯失
    公平者，法院得酌量情形，命勝訴之當事人負擔其一部，民
    事訴訟法第80條之1定有明文，是本院認本件訴訟費用應由
    兩造按應有部分比例負擔。
七、據上論結，本件原告之訴為有理由，依民事訴訟法第78條、
    第80條之1，判決如主文。
中　　華　　民　　國　　96　　年　　4　　月　　16　　日
                  民二庭法　官　黃明展
以上正本係照原本作成
如對本判決上訴須於判決送達後20日內向本院提出上訴狀
中　　華　　民　　國　　96　　年　　4　　月　　16　　日
                        書記官　陳昭煌
